【裁判字號】    92,繼,412
【裁判日期】    920921
【裁判案由】    指定遺產管理人
【裁判全文】
臺灣板橋地方法院民事裁定  九十二年度繼字第四一二號
    聲  請  人  美商花旗銀行股份有限公司
    法定代理人  丙○○
    代  理  人  丁○○
                甲○○
右聲請人聲請對被繼承人乙○○指定遺產管理人事件，本院裁定如左：
    主      文
選任財政部國有財產局臺灣北區辦事處為被繼承人乙○○（男、民國三十八年十一月
十七日生、
街一三三之三號）之遺產管理人。
程序費用由被繼承人乙○○之遺產負擔。
    理      由
一本件聲請意旨略以：緣被繼承人乙○○於民國八十五年四月三十日向聲請人借款新
  台幣（以下同）二百五十八萬元整，並簽訂消費性房屋抵押借款暨擔保透支約定書
  ，約定自民國八十五年五月七日起至民國一○五年五月七日止，並提供坐落台北縣
  中和市○○街一三三之三號房地，設定最高限額三百十萬元整之第一順位抵押權擔
  保該筆債務。乃債務人自九十一年八月七日起，即未依約繳納本息，本金尚積欠二
  百一十七萬元整，依照約定其借款得視為全部到期。詎被繼承人乙○○於九十一年
  八月二十二日死亡，依民法第一千一百四十七條之規定，其繼承即已開始。因被繼
  承人乙○○遺有上開房地，而經本行向鈞院查知該被繼承人乙○○之繼承人皆已全
  部拋棄繼承，無法依民法第一千一百七十七條規定選定遺產管理人，對於聲請人債
  權之行使容有妨礙。為此，依民法第一千一百七十八條第二項及非訟事件法第七十
  八條第一項規定，以利害關係人身分，聲請選任（財政部）國有財產局為被繼承人
  乙○○之遺產管理人等語。
二按先順序繼承人均拋棄其繼承權時，由次順序之繼承人繼承。其次順序繼承人有無
  不明或第四順序之繼承人均拋棄其繼承權者，準用關於無人承認繼承之規定；又繼
  承開始時，繼承人之有無不明者，而無親屬會議或親屬會議未於一個月內選定遺產
  管理人者，利害關係人得聲請法院選任遺產管理人，並由法院依公示催告程序，定
  六個月以上之期限，公告繼承人，命其於期限內承認繼承，民法第一千一百七十六
  條第六項、第一千一百七十七條、第一千一百七十八條第二項分別定有明文。
三經查：
  (一)本件聲請人主張被繼承人乙○○業於九十一年八月二十二日死亡，以及繼承權人
    徐秋燁、徐秋霖、徐待龍、徐碧蘭、徐文書、羅徐富子、徐文治、徐文云、徐鳳
    嬌、徐文瑞、徐嫻芳等人均已拋棄繼承等情，有聲請人提出之乙○○
    本院家事法庭九十二年三月二十六日板院通民科字第一二六七五號函影本在卷足
    憑。
  (二)其次聲請人主張被繼承人乙○○於生前向其抵押借款，尚欠金額二百十七萬元未
    受償之事實，除據聲請人及其代理人分別陳述在卷外，並有聲請人所提出之消費
    性房屋抵押借款暨擔保透支約定書影本、土地及建物登記謄本附案可稽，足徵聲
    請人為被繼承人之債權人無誤。
  (三)被繼承人之繼承人既均已拋棄繼承，且亦查無被繼承人第四順位之繼承權人，或
    本件有被繼承人之親屬會議已選定遺產管理人而依民法第一千一百七十七條向原
    法院報明之情形，是被繼承人之遺產顯無人繼承，則本件聲請人聲請本院對被繼
    承人乙○○選任遺產管理人，於法洵無不合。
  (四)又關於遺產管理人之職務，依民法第一千一百七十九條「遺產管理人之職務如左
    ：一、編製遺產清冊。二、為保存遺產必要之處置。三、聲請法院依公示催告程
    序，限定一年以上之期間，公告被繼承人之債權人及受遺贈人，命其於該期間內
    報明債權及為願受遺贈與否之聲明，被繼承人之債權人及受遺贈人為管理人所已
    知者，應分別通知之。四、清償債權或交付遺贈物。五、有繼承人承認繼承或遺
    產歸屬國庫時，為遺產之移交。前項第一款所定之遺產清冊，管理人應於就職後
    三個月內編製之；第四款所定債權之清償，應先於遺贈物之交付，為清償債權或
    交付遺贈物之必要，管理人經親屬會議之同意，得變賣遺產。」之規定，程序相
    當繁瑣，自應指定熟悉上開作業者為宜。
  (五)國有財產局係依國有財產法第九條設立之機關，依法綜理國有財產事務，所謂國
    有財產，依國有財產法第二條第一項規定，係指國家依據法律規定或基於權利行
    使，或由於預算支出，或由於接受捐贈所取得之財產。其範圍，依同法第三條第
    一項規定，包含不動產、動產、有價證券及權利（指地上權、地役權、典權、抵
    押權、礦業權、漁業權、專利權、著作權、商標權及其他財產上之權利）；而其
    種類，依同法第四條規定，又可分為公用財產與非公用財產。所謂公用財產，舉
    凡各機關、部隊、學校、辦公、作業及宿舍使用之國有財產均屬之；另所謂非公
    用財產，則係指公用財產以外可供收益或處分之一切國有財產。而依民法第一千
    一百八十五條規定，無人承認繼承之賸餘財產，既歸屬國庫，則國庫對於將來遺
    產之歸屬有期待權（參見院字第二二一三號解釋意旨），解釋上應屬上開國有財
    產法所定依據法律規定取得之財產權之一種，且關於此一國有財產，性質上核屬
    非公用財產，依國有財產法第十二條之規定，其管理機關即為國有財產局。徵諸
    國有財產局組織條例第二條規定，有關該局之職掌既包括國有財產之清查、管理
    、處理、改良、利用、檢核、統籌調配、估價等項，且該局並設有接收保管組、
    管理處分組、改良利用組、資訊室、法制室，分別掌理上開事項。足見該國有財
    局在管理財產方面，理應相當專業。且財政部國有財產局為代管無人承認繼承之
    遺產，又制定有「代管無人承認繼承遺產作業要點」，是代管無人承認繼承之遺
    產，係屬國有財產局依法應執行之事務至明。故法院通知選任國有財產局管理無
    人承認繼承之遺產時，國有財產局依國有財產法之職掌，即應積極辦理。
  (六)本院審酌無繼承人承認繼承之遺產，依民法第一千一百八十五條之規定，於清償
    債權，並交付遺贈物後，如有賸餘，係歸屬國庫，國有財產局依法綜理國有財產
    事務，得超然、中立、客觀、合法管理被繼承人乙○○之遺產，爰指定國有財產
    局（臺灣北區辦事處）為該被繼承人之遺產管理人。
四雖本院前曾就聲請人聲請指定財政部國有財產局為被繼承人乙○○遺產管理人一節
  ，函請財政部國有財產局臺灣北區辦事處表示意見，嗣據其於九十二年五月十二日
  委任代理人丁○○到庭陳稱略以：如被繼承人之資產大於負債，將來對於遺產管理
  之報酬能夠清償，渠等始會考量接受云云。惟查：
  (一)如前所述，非公用財產，既以國有財產局為管理機關，且國有財產局復備有財產
    管理之專才，而財政部國有財產局為代管無人承認繼承之遺產，復制定有「代管
    無人承認繼承遺產作業要點」，是代管無人承認繼承之遺產，係屬其依法應執行
    之事務至明，國有財產局自有代表國庫管理被繼承人遺產之權限及義務。再者，
    遺產管理人之指定，旨在維護公益及被繼承人債權人之利益（見民法第一千一百
    七十七條立法理由），自不能以有無利益可歸屬國庫之遺產，為是否擔任無人承
    認繼承之遺產管理人之唯一考量。且在清算前，為指定遺產管理人之法院亦無從
    知悉有無剩餘遺產。縱無賸餘，因被繼承人遺有財產，遺產管理人墊付之管理費
    用，於遺產處分時仍可優先分配歸墊，故由財政部國有財產局臺灣北區辦事處擔
    任被繼承人之遺產管理人，國庫亦不致因墊付費用而受損害。
  (二)況現代行政觀念已由干預人民權利、限制其自由財產或課與人民義務或負擔的干
    預行政，變更為積極提供人民給付、服務或其他利益之給付行政（或稱服務行政
    、福利行政）之觀念，積極主動提供人民最大的服務及照顧，以滿足人民各項生
    活所需，已成為現代國家責無旁貸之任務，限制國家行政機關須在可取得相對之
    報酬始可作為，否則即指為浪費預算，公器私用云云，不僅與遺產管理之公益性
    質未符，亦有悖現代行政法之思潮。是前開財政部國有財產局臺灣北區辦事處代
    理人所言該局須被繼承人之資產大於負債，始考量接受選任云云，顯無足採。矧
    縱依上述財政部國有財產局臺灣北區辦事處代理人丁○○所言，惟本件聲請人代
    理人既稱：被繼承人乙○○至今不過尚欠聲請人二百一十七萬元，而前揭被繼承
    人之房地則尚值二百四十八萬元，兩相扣抵，被繼承人之遺產仍高於其對於聲請
    人之負債，此於上述財政部國有財產局臺灣北區辦事處之要求，亦可符合，足見
    本院以其為被繼承人乙○○之遺產管理人，應屬適當。
五依非訟事件法第八條第二項、民事訴訟法第七十八條裁定如主文。
中      華      民      國    九十二    年      九      月    二十一    日
                              臺灣板橋地方法院家事法庭
~B法      官  余來炎
右為正本係照原本作成
如對本裁定抗告應於裁定送達後十日內向本院提出抗告狀（須附繕本及繳交裁判費）
中      華      民      國    九十二    年      九      月    二十一    日
~B法院書記官  蕭詩穎


司法院資訊處製作；財團法人民間司法改革基金會備份。
